臺灣高等法院臺南分院民事判決　　99年度上字第246號
上　訴　人　郭長城
訴訟代理人　曾錦源　律師
複　代理人　魏琳珊　律師
被　上訴人　郭慶村
上列當事人間請求分割共有物事件，上訴人對於中華民國99年10
月29日臺灣嘉義地方法院第一審判決（99年度訴字第353 號）提
起上訴，本院於100年4月12日言詞辯論終結，判決如下：
    主      文
原判決廢棄。
兩造共有坐落嘉義縣民雄鄉○○段二九九地號地目旱面積一九一
點八七平方公尺土地、同段三０一地號地目旱面積八七九點八八
平方公尺土地、同段三０二之一地號地目溝面積七三點一七平方
公尺土地，應合併分割如附圖第三方案所示：丙部分面積四九點
六七平方公尺土地、丁部分面積三一二點三三平方公尺土地，分
歸上訴人取得；甲部分面積三六七點一八平方公尺土地、乙部分
面積二三點五０平方公尺土地、己部分面積一四一點四四平方公
尺土地、及同段二九九地號面積一九一點八七平方公尺土地，分
歸被上訴人取得；戊部分面積五八點九三平方公尺土地，由兩造
按上訴人應有部分三分之一、被上訴人應有部分三分之二之比例
保持共有，供道路通行使用。
第一、二審訴訟費用，由上訴人負擔三分之一，被上訴人負擔三
分之二。
    事實及理由
一、被上訴人主張：坐落嘉義縣民雄鄉○○段299 地號地目旱面
    積191.87平方公尺土地、同段301地號地目旱面積879.88 平
    方公尺土地、同段302之1地號地目溝面積73.17 平方公尺土
    地（下稱系爭土地），為兩造所共有，應有部分均為上訴人
    3分之1，被上訴人3分之2，依法無不能分割情事，亦無因物
    之使用目的不能分割或契約訂有不分割期限，惟經土地代書
    及鄉公所調解分割均協議不成，乃依民法第823條第1項、第
    824條第2項規定，訴請裁判分割。次因系爭土地共有人及應
    有部分均相同，為方便規劃使用土地，應依雙方目前使用及
    地上建物現狀為合併分割。又因系爭299 地號土地，自被上
    訴人先父分產時，即分由上訴人父親管理耕作，其地上亦由
    上訴人增建倉庫使用，將之分給上訴人乃符合現實；另緊鄰
    系爭301地號土地東側之同段278地號土地，分產時即分予被
    上訴人，然上訴人於現況圖（嘉義大林地政事務所99年8月2
    7日複丈成果圖）編號6倉庫，設置木門並上鎖阻止被上訴人
    通行至278 地號土地耕作，為利被上訴人得以有效利用土地
    ，應將系爭301地號土地緊鄰278地號土地部分分予被上訴人
    ；上訴人主張應依附圖第三方案（嘉義大林地政事務所 100
    年2月1日複丈成果圖）分割，將與先父當年分家時，交由兩
    造依所分得之土地使用本意不符。爰主張應以原判決所採附
    圖第二方案（嘉義大林地政事務所99年10月7 日複丈成果圖
    ）分割較合理等語。併對上訴人之上訴，於本院答辯聲明求
    為判決：
    (一)上訴駁回。
    (二)第二審訴訟費用由上訴人負擔。
二、上訴人則以：上訴人雖同意系爭土地合併分割，然被上訴人
    主張之附圖第二方案，將該附圖中編號甲、乙部分土地，及
    299 地號全部土地，均分歸上訴人取得，其中甲、乙部分面
    積狹長，面寬約5 公尺、深度約32公尺，興建房屋屋形不佳
    ，已難為土地之有效利用，縱予變賣價值亦將驟減，不符社
    會公平正義；且該方案保護被上訴人所有之278 地號土地不
    致變成袋地，卻使上訴人所分得之299 地號土地成為一新袋
    地，必須穿越300地號土地，銜接系爭301地號土地西南邊角
    落始有對外通路，為避免299地號土地成為袋地，應將299地
    號土地，與附圖第三方案301 地號土地編號己部分歸屬同一
    人，方不致使299 地號土地變成袋地，用以提高經濟利用價
    值。又附圖第二方案編號丁及己部分多面臨道路，為一完整
    大面積地形，價值當然較高，上訴人於原審所提第一方案（
    嘉義大林地政事務所99年10月4 日複丈成果圖），之所以未
    主張將之分歸自己，係因想擁有具成長記憶、歷史意義之祖
    厝，而非該二部分土地價值不高。茲為發揮土地之最大經濟
    效益及合理公平分配土地，上訴後捨棄原審主張之第一方案
    ，改主張依附圖第三方案分割。併於本院上訴聲明求為判決
    如主文所示。
三、按各共有人除法令另有規定外，得隨時請求分割共有物，但
    因物之使用目的不能分割或契約訂有不分割之期限者，不在
    此限；又分割之方法不能協議決定者，法院得因任何共有人
    之聲請，命為以原物分配於各共有人，或變賣共有物以價金
    分配於各共有人；民法第823條第1項、第824條第2項，分別
    定有明文。次按裁判分割共有物訴訟，為形式之形成訴訟，
    其事件本質為非訟事件，故法院定共有物之分割方法，雖應
    斟酌當事人之聲明、應有部分之比例與實際是否相當、共有
    物之性質外，尚應斟酌共有物之經濟效用及全體共有人之利
    益、各共有人之主觀因素與使用現狀、利害關係等綜合判斷
    ，而公平合理分配之，不受當事人聲明之拘束；又按分割共
    有物，不得純以使用現狀為分割之唯一標準，法院為顧及全
    體共有人之利益，認為不全依使用現狀分割為宜，所決定之
    分割方法，縱使部分共有人因此而受有損害，仍不得因之指
    為違法；又分割共有物，以消滅共有關係為目的，法院裁判
    分割共有土地時，除因該土地內部分土地之使用目的不能分
    割（如道路），或部分共有人仍願維持其共有關係，應就該
    部分土地不予分割或准該部分共有人成立新共有關係外，應
    將土地分配於各共有人單獨所有，亦迭據最高法院著有民事
    裁判意旨足參。卷查系爭土地為兩造所共有，應有部分均為
    被上訴人3分之2、上訴人3分之1，且無法令規定及無因物之
    使用目的不能分割情事，兩造亦未訂有不分割期限契約，然
    就分割方法無法獲得協議等事實，既為兩造所不爭執，並有
    系爭土地登記謄本、地籍圖謄本、民雄鄉調解會調解不成立
    證明書等件，附於原審卷足稽，自堪信實。而兩造既均同意
    將系爭土地合併分割，於法並無不合，應予准許。次應審究
    者，厥為應依被上訴人主張之附圖第二方案分割，或應依上
    訴人主張之附圖第三方案分割，較為公平妥適而已。茲更詳
    述審酌認定分割方案如下：
    (一)經查系爭301地號土地上有一條寬約3米之南北走向之私設
      道路，將系爭301 地號土地分為東、西兩側，其中東側系
      爭301地號土地、及系爭302-1地號土地北側現臨8 米寬道
      路；系爭301地號土地現使用情形如現況圖所示：編號1、
      4、7號之磚木瓦造平房住家、編號2 號之RC磚造平房住家
      、及編號8 號之磚木造蓋石棉瓦倉庫，現為被上訴人所使
      用；另編號3號之RC磚造平房住家、編號5號之磚木瓦造平
      房住家、編號6號之磚造蓋石棉瓦浴室倉庫、編號9號之鐵
      架烤漆板造稻穀烘乾機房，現為上訴人所使用；另系爭29
      9地號土地上有上訴人種植之鳳梨；系爭302-1地號土地上
      沒有地上物等情。業據原審及本院先後履勘現場查明屬實
      ，分別製有勘驗筆錄，及囑請嘉義縣大林地政事務所測量
      ，製有複丈成果圖，暨被上訴人提出之現場空拍照片、現
      場一般照片各等件，附於歷審卷足資為本件分割之參考。
    (二)被上訴人固謂附圖第二方案，係其先父於50年前兄弟三人
      分家所作之處分，系爭土地數十年來分別管理，各自經營
      使用收益相安無事，上訴人除在299 地號土地上種植鳳梨
      ，並在土地上興建二樓建築物又有通路，無上訴人所言袋
      地問題，另依現況圖編號3 建物全部包覆在上訴人分得之
      甲地部分，編號1、2建物部分相差也在小面積範圍內，且
      各該地上建物使用年代皆已久遠，而有拆除整修之必要，
      分割並不會造成任何損失，而上訴人所提附圖第三方案需
      互相補償，又未能解決土地使用問題，更未達訴訟分割目
      的，可謂治絲益棼云云。然查被上訴人所謂附圖第二方案
      ，係其先父於50年前所作之處分乙節，不惟已為上訴人所
      否認，被上訴人復未立證以實其說，已難採信；另依該方
      案為使被上訴人所有之另筆278 地號土地不致成為袋地，
      將該方案甲部分土地南方畫為丁部分土地，與278 地號土
      地相鄰，而分歸被上訴人所有，固無不妥。然附圖第二方
      案甲部分土地，因係取扣除299 地號土地面積後，上訴人
      應再分得之面積來畫分，故分配予上訴人之該部分土地寬
      度，明顯不足完整包覆現況圖編號1、2、3 之建物全部，
      將使編號1、2、3 建物之西側面臨被切除之情形，且依該
      分割方案將相連建物切割後，於可預見未來，兩造勢必需
      各自花費可觀修繕費用，已有不符經濟效益之虞；況將現
      有舊建物拆除後，上訴人需再新建房屋時，於該方案甲部
      分狹窄土地上，相關防火區隔設置、建築基地最小面寬、
      及建蔽率等各方面要求，將難符合現今建築法規，而徒生
      紛擾；尤依卷附照片顯示，上訴人依該方案分得之甲、乙
      部分土地，其上建物只能面向北方，分割線內建物可連通
      外側道路之水渠上石板通道僅剩60至70公分，連家具都難
      以搬進或搬出，遑論正常居住通行，上訴人若想正常連通
      北側道路，勢須將最北邊編號1 之磚木瓦造平房拆除，並
      加寬水渠上之石板通道，然此將使上訴人之建物可使用坪
      數縮小、基地面積更不完整；再就卷附空照圖觀之，系爭
      299 地號土地，依該方案分割將成為袋地，且該地北側為
      溝渠，必須穿越300地號土地，至301地號土地西南邊角落
      始有對外通路；綜此足認採附圖第二方案分割，對上訴人
      至屬不當，難認公平妥適。而附圖第三方案，將系爭 299
      地號土地，與301 地號編號己部分其上有被上訴人所有現
      況圖編號8之倉庫土地，均分歸被上訴人取得，系爭299地
      號土地即無因分歸上訴人取得，致成袋地需借道通行問題
      ，該地號土地始具經濟利用價值，況於300 地號土地上之
      計劃道路鋪設後，該299 地號土地將直接臨接計劃道路，
      而使地價上漲，對被上訴人更加有利，故將299 地號土地
      分歸被上訴人取得，已無不妥；次依該分割方案，將甲、
      乙部分土地範圍，擴大至包括現況圖編號1至6之建物，將
      該二部分土地分歸被上訴人，既可免除建物需拆除之經濟
      不利益，且消除被上訴人在原審所指：「房子都給被告（
      上訴人）分走」（見原審卷第88頁）之缺點，況仍能與被
      上訴人另所有之278 地號土地相毗鄰，使該鄰地不致成為
      袋地，復能與分得之甲、乙部分土地，形成更完整、方正
      之基地面積；另上訴人取得該分割方案丙、丁部分單一區
      塊土地，亦有利於上訴人對於土地之實際利用，且與上訴
      人共享戊部分私設道路之利益，不若附圖第二方案該私設
      道路之利益，悉由被上訴人所分歸之土地獨享，亦符公平
      原則。綜上本院審酌附圖第二、三方案後，認依附圖第三
      方案分割，兩造均能充分使用土地、利用建物，以達彼此
      間最大經濟效益，且兩造因此所分得之土地面積，亦符合
      兩造之應有部分比例，對兩造均有利益且較公平，爰採附
      圖第三方案為本件之分割方法。
四、綜上所述，被上訴人依民法第823條第1項、第824條第2項第
    1 款規定，請求合併分割系爭土地，洵屬有據。並審酌系爭
    土地之使用現狀、整體利用價值，及兩造共有價值平等均衡
    原則，認以附圖第三方案分割，較為妥適，並以之為系爭土
    地之分割方案。原判決採附圖第二方案分割，既有上揭缺失
    ，即無可維持。上訴意旨，指摘原判決不當，求予廢棄改判
    ，自為有理由，爰由本院廢棄改如主文第二項所示之分割方
    法為分割。
五、又本件係因分割共有物而涉訟，由敗訴之被上訴人負擔訴訟
    費用顯失公平，自應依兩造共有土地之應有部分比例，為訴
    訟費用之負擔。另本件事證已臻明確，兩造其餘主張陳述及
    攻擊防禦方法，核均與判決之結果不生影響，爰不逐一論述
    ，均併此敘明。
六、據上論結，本件上訴為有理由，應依民事訴訟法第450 條、
    第78條、第80條之1，判決如主文。
中    華    民    國    100    年    4    月    26    日
                  民事第一庭    審判長法  官  丁振昌
                                      法  官  李素靖
                                      法  官  林永茂
上為正本係照原本作成。
如不服本判決，應於收受送達後20日內向本院提出上訴書狀，其
未表明上訴理由者，應於提出上訴後20日內向本院補提出理由書
狀（均須按他造當事人之人數附繕本）上訴時應提出委任律師或
具有律師資格之人之委任狀；委任有律師資格者，另應附具律師
資格證書及釋明委任人與受任人有民事訴訟法第466條之1第1項
但書或第2項（詳附註）所定關係之釋明文書影本。如委任律師
提起上訴者，應一併繳納上訴審裁判費。
中    華    民    國   100    年    4     月    26    日
                                      書記官  謝素嬿
【附註】
民事訴訟法第466條之1：
(1)對於第二審判決上訴，上訴人應委任律師為訴訟代理人。但上
  訴人或其法定代理人具有律師資格者，不在此限。
(2)上訴人之配偶、三親等內之血親、二親等內之姻親，或上訴人
  為法人、中央或地方機關時，其所屬專任人員具有律師資格並
  經法院認為適當者，亦得為第三審訴訟代理人。
民事訴訟法第466條之2第1項：
  上訴人無資力委任訴訟代理人者，得依訴訟救助之規定，聲請
  第三審法院為之選任律師為其訴訟代理人。